【裁判字號】    97,消債抗,417
【裁判日期】    971230
【裁判案由】    聲請更生程序
【裁判全文】
臺灣高雄地方法院民事裁定           97年度消債抗字第417號
抗  告  人  甲○○○○○○
上列當事人因消費者債務清理事件聲請清算，不服本院民國97年
10月27日97年度消債更字第2471號駁回裁定，提起抗告，本院裁
定如下：
    主  文
抗告駁回。
抗告程序費用新臺幣壹仟元由抗告人負擔。
    理    由
一、抗告意旨略以：抗告人有不能清償債務之情事，前已提出債
    權人清冊，以書面向最大債權金融機構台北富邦商業銀行股
    份有限公司（下稱台北富邦銀行）請求共同協商債務清償方
    案，於民國95年間協商成立並約定每月償還新臺幣（下同）
    27,374元，惟因抗告人於95年10月退伍，收入減低，致有不
    能清償之情事，顯因非可歸責於己之事由致履行有重大困難
    ，為此爰依法請求廢棄原裁定，准允抗告人更生之聲請等語
    。
二、按債務人與金融機構協商成立者，不得聲請更生或清算，但
    因不可歸責於己之事由，致履行顯有重大困難者，不在此限
    ；本條例施行前，債務人依金融主管機關協調成立之中華民
    國銀行公會會員辦理消費金融案件無擔保債務協商機制與金
    融機構成立之協商，準用前項之規定，消費者債務清理條例
    （下稱消債條例）第151 條第5 項、第6 項分別定有明文。
    衡諸債之關係係以當事人間之信賴關係為基礎，為社會經濟
    組織之重要支柱，故當事人於以法律行為追求自己之利益之
    際，亦應顧及對方之利益，並考量債權債務在社會上之作用
    ，本於誠實及信用之原則，行使債權及履行債務。是對於已
    陷入經濟上困境之消費者，若任其於惡性循環之債務窘境中
    自生自滅，將衍生嚴重之社會問題，難以維持安定之社會經
    濟秩序，故為兼顧債權人、債務人雙方之利益，對陷於經濟
    上困境之消費者，乃允其於消債條例施行後，得選擇以重建
    型之更生程序或清算型之清算程序清理其債務，藉以妥適調
    整債務人與債權人及其他利害關係人間之權利義務關係，保
    障債權人獲得公平受償，並謀求消費者經濟生活之重建復甦
    機會。惟對於已與金融機構協商成立，或於本條例施行前，
    已依金融主管機關協調成立之中華民國銀行公會會員辦理消
    費金融案件無擔保債務協商機制與金融機構成立協商之債務
    人，若非因不可歸責於己之事由，致履行顯有重大困難，僅
    係為圖謀減免債務，而不為債務之履行，自有違債權契約為
    誠信契約之本旨，故依消債條例第151 條第6 項準用同條第
    5 項前段之規定，不得聲請更生或清算，始能避免肇致道德
    危險。次按債務清償方案成立後，應由債務人按其條件履行
    ，如因事後發生情事變更，在清償期間收入或收益不如預期
    ，致該方案履行困難甚或履行不能，因不可歸責於己，始能
    准許債務人聲請更生或清算，以避免債務人任意毀諾已成立
    之協商，濫用更生或清算之裁判上債務清理程序。從而所謂
    「不可歸責於己之事由」，應係指客觀上聲請人之支出增多
    ，或收入、收益減少，非其成立協商時所能預期，諸如物價
    上漲而成本增加、家屬患病等以致支出增加，或因病無法工
    作、僱佣之公司倒閉或裁員、失業、減薪等以致收入減少，
    均屬之。
三、抗告人於95年間依「中華民國銀行公會會員辦理消費金融案
    件無擔保協商機制」與各該無擔保債權銀行協商成立，並約
    定抗告人應自95年6 月起，分120 期，按年利率0%計息，每
    月10日以27,374元依各債權銀行債權金額比例清償各項債務
    ，至全部清償為止，惟聲請人僅繳納3 期至95年8 月10日止
    後，自95年9 月份起即毀諾等情，有協議書、無擔保還計畫
    書影本及台北富邦銀行陳報狀在卷可憑，此部分之事實，應
    認真實。
四、經查：
  (一)抗告人於95年間協商時每月薪資42,245元、年終獎金47,525
    元，平均每月薪資為46,205元等情【（﹝42,245×12﹞+47,
    525） ÷12=46,205 元】，此有空軍第三後勤指揮部97年11
    月27日空三指人字第0970004261號函附卷足憑，則依內政部
    公告之95年度高雄市最低生活費分別為每人每月10,072元計
    算（抗告人業已負債300 萬元以上，其本須以較低之標準生
    活而節忖開銷用以償債始符誠信，債務人自不得以無負債人
    員之一般生活標準以上而同為要求），抗告人之收入於扣除
    維持自己之必要生活費用10,072元後，尚有36,133元之餘款
    ，可供清償每月協商款27,374元，及抗告人所稱之每月房屋
    貸款5,000 元，故本件於協商成立時並無不公平情事存在，
    且抗告人於協商成立至毀諾時，實無收入減少致履行協商有
    重大困難之事由可言。
  (二)至抗告人雖主張其於95年10月自行退伍後，收入減少致無法
    履約，實有不可歸責於己之事由，履行協議有重大困難云云
    。惟按「勞工有左列情形之一者，得自請退休：一、工作15
    年以上年滿55歲者。二、工作25年以上者。」、「勞工非有
    下列情形之一，雇主不得強制其退休：一、年滿65歲者。二
    、心神喪失或身體殘廢不堪勝任工作者。」，勞動基準法第
    53條、第54條第1 項分別定有明文。查抗告人係於40年9 月
    6 日出生，有其戶籍謄本在卷可按，則其於95年10日1 日退
    休時，僅年約55歲，尚屬壯年，並未屆勞動基準法第54條第
    1 項第1 款所定之強制退休年齡，且經本院依職權向空軍第
    三後勤指揮部函詢之結果，抗告人前係任職於該部擔任聘員
    ，因服務屆滿25年符合退休年資，而自願申請於95年10月1
    日退休等情，亦有空軍第三後勤指揮部97年12月5 日空三指
    人字第0970004370號函在卷可按，足見抗告人並非屬非自願
    性退休。再者，抗告人係於95年10月退休前之95年9 月份即
    已毀諾，且其於毀諾當時並無收入減少致無法履行協商條件
    之情事，業如前述，本件自難以抗告人於毀諾後發生之退休
    事由，而認其毀諾係屬不可歸責於己之事由所致。是其聲請
    更生，顯與前開規定不符，難以准許。
五、綜上所述，本件協商成立並無不公平情事，且聲請人復無不
    可歸責致履行協商顯有重大困難之事由，自難認其更生之聲
    請已具備消債條例第151 條第5 項規定之要件。從而，原裁
    定駁回抗告人更生之聲請，理由固有不同，惟結論則無二致
    ，應予維持。抗告意旨，求予廢棄，為無理由，應駁回其抗
    告。
六、據上論結，本件抗告為無理由，依消費者債務清理條例第15
    條，民事訴訟法第495 條之1 第1 項、第449 條第2 項、第
    78 條 ，裁定如主文。
中    華    民    國    97    年    12    月    30    日
            民事第三庭   審判長法  官  朱玲瑤
                               法  官  陳宛榆
                               法  官  劉惠娟
正本係照原本作成。
不得再抗告。
中    華    民    國    97    年    12    月    30    日
                               書記官  王高山


司法院資訊處製作；財團法人民間司法改革基金會備份。
